【裁判字號】    98,上,328
【裁判日期】    980805
【裁判案由】    回復原狀
【裁判全文】
臺灣高等法院民事判決                   98年度上字第328號
上  訴  人  誠隆汽車股份有限公司
法定代理人  丁○○
訴訟代理人  梁穗昌律師
被上 訴 人  廣致精密科技有限公司
法定代理人  戊○○
訴訟代理人  南雪貞律師
上列當事人間回復原狀事件，上訴人對於中華民國98年2月17日
臺灣臺北地方法院97年度訴字第5225號第一審判決提起上訴，本
院於98年7月22日言詞辯論終結，判決如下：
    主      文
原判決廢棄。
被上訴人第一審之訴及假執行之聲請均駁回。
第一、二審訴訟費用由被上訴人負擔。
    事實及理由
一、被上訴人主張：伊於民國96年11月16日與自稱係上訴人直營
    部經理之訴外人乙○○簽訂上訴人所有編號KF000109之訂購
    合約書（下稱系爭合約），購買上訴人所銷售之NISSAN 250
    A型自小客車，約定汽車價款為新台幣（下同）165萬元、代
    領牌及保險費共8萬3285元，並定97年1月5日交車。伊於簽
    約當日即交付票號AL0000000，面額10萬元之即期支票予乙
    ○○，作為定金；繼又先後於96年11月20日及96年12月28日
    各簽發面額為50萬元及113萬3285元之支票交付乙○○，上
    開3張支票金額共173萬3285元，均係以上訴人為受款人，且
    業經兌現，則其購車價款已清償完畢。嗣於約定之交車期日
    ，伊竟未獲上訴人交車，因而於97年1月23日寄發存證信函
    催告上訴人3日內交車仍未獲置理，乃於同年2月15日寄發存
    證信函予上訴人解除契約，並催告上訴人3日內返還173萬32
    85元，該函業經上訴人收受，故兩造間之買賣契約已合法解
    除，上訴人自應負回復原狀，返還價金之責。惟伊除收到乙
    ○○返還之14萬8000元外，其餘價款上訴人迄未返還。為此
    請求上訴人返還伊158萬5285元，及加計法定遲延利息等語
    。
二、上訴人則以：乙○○所持有之系爭合約雖為伊所有，惟係乙
    ○○向伊詐騙取得空白契約書，自行與被上訴人訂約，伊從
    未委任乙○○與被上訴人簽訂汽車買賣契約，且乙○○雖曾
    任職伊公司之經理，惟並非因此即有代理伊之權限，更何況
    乙○○早已於96年3月離職，於系爭合約簽訂時乙○○並非
    伊之職員，更無權代理伊與被上訴人簽約。而伊亦從未向被
    上訴人表示以代理權授與乙○○，且上開空白契約書係定型
    化合約，依消費者保護法規定，必須給予客戶相當之審閱期
    ，因此原本即可能輕易向伊之各分公司及銷售據點取得，而
    伊公司交付空白契約書之人，並非即有代理伊公司之權限；
    且被上訴人亦非交付空白契約書之相對人，不得認為伊有表
    示以代理權授與他人之情事。且系爭合約上連買主姓名均未
    記載，其右下角之上訴人印章，係早已印刷之印文，而非為
    簽約而特別加蓋，亦無伊公司台北分公司及負責人王以偉之
    簽名及蓋章，即無任何授權乙○○為代理人之表徵，無法推
    論伊已將代理權授與持有人。而乙○○向被上訴人出示之伊
    公司名片，亦係乙○○自行盜印，至於乙○○所使用於取款
    背書之伊公司印章亦係盜刻，伊並未授權乙○○刻用。又系
    爭合約之訂購人處係「戊○○」，而非被上訴人，且戊○○
    亦係經其表弟介紹而聯絡乙○○，且係到與伊公司無關之另
    一家公司看車，並非因乙○○持有空白契約或持有上訴人印
    章而誤信上訴人有授權乙○○為代理人，其間顯無因果關聯
    。而伊亦不知乙○○曾向被上訴人表示係伊之代理人，無從
    為反對之表示。且被上訴人係商業公司，因有人介紹即向乙
    ○○購車，亦未到上訴人公司看車，或進行其他任何求證之
    動作，復未依系爭合約「其他約定事項」之約定，被上訴人
    應將車款直接匯入伊所指定之帳戶，而竟簽發支票交予乙○
    ○收受，又將支票禁止背書取消，復未索取發票，以致乙○
    ○得以偽造之印章將支票私自兌領，則被上訴人實過於疏失
    草率，應屬可得而知乙○○無代理權，民法第169條但書規
    定，不得主張表見代理之保護。故伊與被上訴人間無買賣契
    約關係之存在，自不負返還被上訴人所支付前開款項之義務
    等語，資為抗辯。
三、本件經原審判決上訴人應給付被上訴人158萬5285元，及自
    民國97年5月29日起至清償日止，按週年利率5%計算之利息
    。上訴人就原審判決其敗訴部分提起上訴，聲明為：（一）
    原判決廢棄。（二）上開廢棄部分，被上訴人在第一審之訴
    及其假執行之聲請均駁回。被上訴人則聲明：上訴駁回。
四、被上訴人主張於96年11月16日經由乙○○簽訂系爭合約，而
    購買上訴人所代理之NISSAN 250A型自小客車，約定汽車價
    款為165萬元、代領牌費用及保險費共8萬3285元，除訂約當
    日交付10萬元之訂金支票外，其餘款項則於嗣後分期開立支
    票，均已兌現。惟於系爭合約約定之交車日期未獲交車，經
    其定期催告無著後，業已去函上訴人表示解除契約等情，為
    上訴人所不爭執，並有系爭合約、支票、存證信函、名片、
    玉山銀行林口分行函附卷可稽（見原審卷第11至20頁、第41
    至42頁、第87至88頁），自堪認定。而被上訴人主張兩造間
    之買賣契約關係確屬存在，上訴人應負返還價金之義務，則
    為上訴人所否認，並以前詞置辯，則本件應審究之重點，即
    為：(一)乙○○之行為是否已獲上訴人授權？或上訴人應依表
    見代理之關係負擔契約責任？(二)被上訴人主張解除契約，請
    求上訴人返還158萬5285元本息，有無理由？
五、本院之判斷：
（一）本件被上訴人主張乙○○已獲上訴人授與代理權，並非可
      採：
  １、本件被上訴人主張上訴人已對乙○○授與代理權，係以乙
      ○○與伊簽約時，曾出示擔任上訴人公司直銷部經理之名
      片及印有上訴人公司及法定代理人姓名，並蓋有公司章之
      空白合約書，以及證人乙○○、丙○○及甲○○於警訊中
      之供述為據。惟查乙○○在與被上訴人接洽時，早已自上
      訴人公司離職，而另任職於福特六和汽車公司，此非僅業
      經乙○○於刑案警訊及審理中陳述甚詳（見偵查卷第5頁
      、刑案一審卷第24頁），且為被上訴人所不否認，自難認
      乙○○為上訴人之經理人，當然有代理上訴人之權限。而
      乙○○與被上訴人接洽時所交付之名片，未必即係上訴人
      所印製而交付，且即使係真實之物品，亦應係以往乙○○
      以往任職於上訴人公司時所留存，無從證明乙○○確實獲
      有授權。至於乙○○向被上訴人所出示之空白合約書，雖
      屬真實，惟該合約書於乙○○出示時既屬空白，並未填載
      內容，更未表明授與代理權之意旨，自難據此即認乙○○
      確實已取得上訴人之授權。
  ２、再依乙○○於警訊中陳述其與被上訴人接洽本件交易當時
      事實上已自上訴人公司離職，但幫該公司賣車子，該合約
      書係伊向上訴人公司業務經理甲○○所領取者等語（見偵
      查卷第5頁），惟並未稱係上訴人授權其代理與被上訴人
      訂立系爭合約。另證人即上訴人公司業務經理甲○○於警
      訊亦供稱：「案發當時他（即乙○○）是福特六和汽車經
      理，他向我表示要向我公司調TEANA車，而且同業之間均
      有相互調車的情事，於是我才將合約書編號：KF000109之
      訂購合約書交給他使用，但我不知道他與戊○○簽訂購買
      NISSAN 250A型自小客車契約。…。（乙○○有無繳交訂
      購合約書正本？）沒有，是後來公司於97年1月份接獲客
      戶戊○○投訴，稱向公司購買NISSAN 250A型自小客車，
      且已繳交全數車款，但車子無法交車，才知道該訂單未繳
      回，經我連繫乙○○後，才將該訂單拿回來，並要求乙○
      ○將車款全數繳交公司，但稱他將車款花掉了，身上只剩
      現金3萬元，於是他將現金3萬元交給我，並開立他本人所
      有之支票1張（面額新台幣20萬元）給我，亦請我出面向
      該公司協調以分期付款方式繳交車款，車子交車，但公司
      沒有同意。」（見偵查卷第11頁、12頁）而甲○○另於本
      院亦證稱：「（乙○○）原是直營部經理，他跟我調車這
      是第一次，…。他當初是跟我講有2個客人要買車，一個
      要TEANA，另一個是要買QRV，需要2張訂單，訂單是由另
      外的助理管理，我去跟他拿由我簽收，正常的作法，訂單
      客人看過，確定車型之後，會有我們公司的人陪同調車的
      人去讓客戶簽名，因為要辦理牌照稅資料要由我們去收回
      來。乙○○拿了訂單之後，大約一個禮拜我有跟他連絡，
      他說客戶還在考慮，再給他一些時間，後來乙○○都沒有
      跟我連絡，我也沒有再打電話給他…。正常情形是我陪同
      調車的人去把訂單拿回來，我們公司的人會在訂單上簽名
      ，簽在業代欄，調車的人不是我們公司的人，他簽無效，
      正常情形3天的審閱期過，契約就有效，正常程序是業代
      代理公司跟客戶簽約，簽完的合約書帶回來我們會依照內
      部的程序去辦理交車。…應該是我同意乙○○幫忙拉客人
      ，但是要訂約還是要我們公司的人去辦理。」（見本院卷
      第83頁、第84頁正面）；另上訴人法務課課長證人丙○○
      於97年3月2日在警訊中證述：「（乙○○於96年11月16日
      與被害人戊○○簽訂購買NISSAN 250A型自小客車契約，
      是否有經你公司同意？）有，大約於96年10月左右乙○○
      ，向公司業務經理李志中表示要調車，是由李經理指示將
      公司訂購合約書給他。…（被害人戊○○向貴公司購買之
      NISSAN 250A型自小客車為何迄今尚未交車？）因為沒有
      訂車及繳交車款，所以無法交車。…大約於97年1月份公
      司接獲客戶戊○○投訴，稱向公司購買NISSAN 250A 型自
      小客車，且已繳交全數車款，才知道該訂單未繳回，並經
      查詢該訂單係由業務部經理甲○○交給乙○○使用，…，
      公司才知道他與客戶戊○○簽定購車契約。」（見偵查卷
      第16頁、第17頁）。另丙○○於本院亦供稱：「（你在警
      訊時曾言乙○○跟戊○○訂約買你們的車子是經過你們公
      司同意，「說有」為何意？）我說有，是說我知道甲○○
      有把訂單交給乙○○這件事。訂購合約一定要公司的人簽
      才承認。」（見本院卷第84頁反面、第85頁）。則依上開
      證人所述，乙○○並非上訴人公司之業務人員，其雖係事
      先經上訴人公司人員之同意而取得空白合約書，但實際訂
      立契約既仍應由上訴人公司之業務人員會同而與客戶簽訂
      ，即非因交付空白訂購合約書即屬授與乙○○代理上訴人
      簽約之權限，乙○○至多僅係經上訴人業務人員同意由其
      介紹訂約之機會或為訂約之媒介而已。況且，甲○○雖同
      意將空白合約書交予乙○○，惟其對於被上訴人究竟欲購
      買何種汽車？並不知悉，而不同車種之價格及折價空間，
      均有差異，何能執此即謂甲○○對於乙○○已有任由乙○
      ○洽談決定合約內容，均對上訴人有效之概括授權？且如
      上訴人已事先明確授予乙○○簽訂買賣契約之代理權，則
      衡情上訴人事後即不可能對於乙○○是否完成訂立契約置
      之不問，而至被上訴人未如期取得所購汽車，出而追究時
      ，始知乙○○訂約之事，則乙○○更難認係上訴人之有權
      代理人，應堪認定。至於被上訴人所稱乙○○出示之合約
      書印有上訴人公司之字樣及法定代理人姓名，並印有上訴
      人公司之印章，且有合約書編號，僅能表彰該空白合約書
      所載之賣方為上訴人，但與出示空白合約書之人是否已取
      得授權，並無直接關聯，無從以此證明乙○○已有代理本
      人之權限。且本件既非由上訴人之法定代理人親自代表上
      訴人與被上訴人訂約，而係經由乙○○為之，從而即使空
      白合約書印有上訴人印文及法定代理人姓名，且被上訴人
      亦於合約書買方欄填載完成，如乙○○並無代理權，其契
      約亦非因此即成立生效，則被上訴人主張其與乙○○談妥
      標的物及價金，並在已印妥賣方名稱之印文及法定代理人
      姓名之空白合約書填載完成時，其買賣契約即因雙方意思
      表示合致而成立，亦有誤會。
  ３、至於被上訴人復謂汽車銷售同業間有互相調車之常習，汽
      車公司均不問由何人達成銷售，因此對於取得銷售合約之
      代理人締結之汽車買賣契約，汽車公司均應負出賣人責任
      等語，亦為上訴人所否認，而被上訴人對於汽車銷售業互
      相調車，確實存在所謂不問何人完成銷售，契約均一律認
      為有效成立之習慣法則，並未舉證證明；且實際接洽買賣
      之人如非汽車銷售業本身所屬人員，即其對於該人員所訂
      立之契約內容即無監督管控之能力，如謂不論其所訂約之
      內容如何，汽車銷售業者均願承擔契約之責任，實違常理
      ，而非可信。從而，被上訴人主張乙○○所為業已獲得上
      訴人之事先授權，其代理訂立之買賣契約效力當然及於上
      訴人，並非有據。
（二）被上訴人另主張上訴人應依民法第169條規定，就乙○○
      之行為負授權人之責任，亦非可採：
  １、按由自己之行為表示以代理權授與他人，或知他人表示為
      其代理人而不為反對之表示者，對於第三人應負授權人之
      責任。但第三人明知其無代理權或可得而知者，不在此限
      。民法第169條定有明文。惟本條所稱由自己之行為表示
      以代理權授與他人者，須以他人所為之代理行為，係在其
      曾經表示授與他人代理權之範圍內為前提，始應負授權人
      之責任。且判斷本人是否有使第三人相信其以代理權授與
      他人之行為，應就他人以本人之名義與第三人為代理行為
      時已表見之事實決定之，至於嗣後之事實，並非第三人信
      賴之基礎，即不得為判斷之依據（最高法院40年台上字第
      1281號判例、93年度台上字第2196號、87年度台上字第21
      30號判決意旨參照）。至於同條後段所謂知他人表示為其
      代理人而不為反對之表示者，則係指他人表示為本人之代
      理人在前，而本人知其情事，原即應為反對之表示，使其
      代理行為無從成立，以保護善意之第三人，竟因其不為反
      對之意思表示，致第三人誤認代理人確有代理權而與該他
      人成立法律行為時，本人始須負授權之責。且主張本人知
      其情事者，就此有利之事實即應負舉證之責。而如本人係
      於法律行為成立後，始知其情事而未為反對之表示，則對
      業已成立之法律行為已不生影響，自難令負授權人之責任
      （最高法院68年台上字第1081號判例、86年度台上字第11
      99號、84年度台上字第2222號、83年度台上字第2377號、
      83年度台上字第1056號判決意旨參照）。
  ２、本件被上訴人另主張乙○○於上開時地與伊訂立系爭合約
      時，出示表明其係上訴人公司直銷經理之名片，及提示上
      開上訴人制式已編號碼，並蓋有上訴人公司章之合約書，
      縱不能證明乙○○已獲有授權，亦應認為構成表見代理，
      上訴人應負授權人責任等語，亦為上訴人所否認。經查，
      上開甲○○交付予乙○○之空白合約書其上之出賣人即上
      訴人名稱、法定代理人王以偉及地址、電話，以及其上之
      公司章，均係預先印就備用，顯非為授權業務人員代理簽
      約時始逐案蓋用。且其空白合約書之內容亦無任何對於乙
      ○○其人或持有空白合約書者授予代理訂約權限之表示（
      見偵查卷第24頁、25頁）。而甲○○雖將空白合約書交予
      乙○○，惟僅係同意乙○○協助媒介客戶訂約之意思而已
      ，已如前述，並非表示以訂約之代理權授與乙○○。且該
      空白合約書雖編有號碼，惟其合約書印刷文字已表明買受
      人有3日之審閱內容期間，如客戶審閱後未決定購買，該
      空白合約書亦未必收回，則該空白合約書雖經編號，且領
      取時須簽名，惟經核應僅係上訴人公司對於空白合約書之
      內部控管措施，與訂約代理權之授與並無直接關聯，尚難
      認為係上訴人對外表示以代理權授與他人之行為。至於乙
      ○○於被上訴人購車時所提出之名片（見原審卷第19頁）
      ，被上訴人並未證明係上訴人所印製，更無證據足認係本
      件交易發生時，上訴人所交付予乙○○。且乙○○於本件
      交易發生時，事實上既非上訴人公司之員工，自不得僅因
      乙○○持有該名片，即謂上訴人確有客觀上足使人信其係
      對乙○○授與代理權之對外表示行為。況且被上訴人亦於
      刑案審理中陳稱伊係經表弟介紹而向乙○○接洽購車（見
      刑案一審卷第15頁），並於原審自認其係至台北縣林口鄉
      之裕信汽車股份有限公司看車，而由該公司之業務員蕭建
      國協助進行道路駕駛（見原審卷第46頁、第52頁、第58頁
      ），亦即被上訴人於訂立系爭合約之過程中，除當時已非
      上訴人職員之乙○○出示不實之名片及空白合約書以外，
      被上訴人從未曾至上訴人之營業場所或與上訴人所屬業務
      人員有任何接觸，則其主張上訴人有以自己之行為表示以
      代理權授與他人，自屬乏據，並非可採。
  ３、其次，依上述證人甲○○及丙○○所述，乙○○向甲○○
      取得空白合約書後，並未將其訂約之情事告知甲○○等人
      ，而上訴人係至97年1月間接獲被上訴人投訴，始知被上
      訴人與乙○○訂約之情事等語，而被上訴人就此亦未爭執
      ，則本件系爭合約於96年11月16日經被上訴人與乙○○簽
      訂時，上訴人並不知乙○○表示為上訴人之代理人之事實
      ，即非已知悉乙○○表示為其代理人在前，而未及時表示
      反對以阻止契約成立，而其係於契約訂立後經過2個月始
      因客訴而得知此事，則依前所述，不論上訴人是否立即為
      反對之表示，對於業已成立之法律行為即不生影響，自亦
      難責令負授權人之責任。而甲○○雖然於本件事後，曾要
      求乙○○將車款交出，並收受乙○○交付之3萬元及20萬
      元支票後交予上訴人，及丙○○亦於刑案偵查時代理上訴
      人對於乙○○提出偽造印章及侵占告訴等情，經核均僅係
      事後為求糾紛解決之行為，與民法第169條所定知他人表
      示為其代理人，而不為反對表示之表見代理情形，尚屬有
      間。除此之外，被上訴人就其所主張上訴人確有曾經以自
      己之行為表示以代理權授與他人，或知他人表示為其代理
      人而不為反對表示之有利事實，並不能再舉證以實，則不
      論其有無明知或可得而知乙○○並無代理權之情事，均無
      從主張上訴人對於乙○○之行為應負授權人之責任。
（三）被上訴人主張解除兩造間買賣契約，請求上訴人返還所交
      付之款項158萬5285元，並無理由：
      本件被上訴人主張上訴人就乙○○與伊訂立買賣契約之行
      為，應負授權人之責任，既非可採，則本件即應由無權代
      理人乙○○對被上訴人負擔損害賠償責任。被上訴人主張
      兩造間之買賣契約關係已成立，上訴人應負出賣人之責任
      而未履行，其已解除契約，而請求返還已交付之買賣價款
      158萬5285元，經核自非有據，應予駁回。
六、綜上所述，被上訴人主張兩造間買賣契約關係已成立生效，
    而上訴人未履行出賣人之交付標的物義務，其得主張解除契
    約，並非可採。從而，被上訴人本於契約解除後回復原狀之
    法律關係，請求上訴人返還所交付之價金158萬5285元及自
    起訴狀繕本送達翌日起至清償日止之法定遲延利息，自屬無
    理由，其假執行之聲請，亦失所附麗，應併予駁回。是則原
    審為不利於上訴人之判決，尚有未洽，上訴意旨指摘原判決
    不當，求予廢棄，為有理由，應改判如主文第二項所示。
七、本件事證已臻明確，至於未論述之爭點；兩造其餘之攻擊或
    防禦方法；未經援用之證據，經本院斟酌後，認為均不足以
    影響本判決之結果，自無一一詳予論駁之必要，併此敘明。
八、據上論結，本件上訴為有理由，依民事訴訟法第450條、第7
    8條，判決如主文。
中    華    民    國    98    年    8    月    5      日
                  民事第十四庭
                        審判長法  官  張  蘭
                              法  官  邱瑞祥
                              法  官  黃麟倫
正本係照原本作成。
如不服本判決，應於收受送達後20日內向本院提出上訴書狀，其
未表明上訴理由者，應於提出上訴後20日內向本院補提理由書狀
（均須按他造當事人之人數附繕本）上訴時應提出委任律師或具
有律師資格之人之委任狀；委任有律師資格者，另應附具律師資
格證書及釋明委任人與受任人有民事訴訟法第466條之1第1項但
書或第2項（詳附註）所定關係之釋明文書影本。
中    華    民    國    98    年    8     月    5     日
                              書記官  王敬端
附註：
民事訴訟法第466條之1（第1項、第2項）：
對於第二審判決上訴，上訴人應委任律師為訴訟代理人。但上訴
人或其他法定代理人具有律師資格者，不在此限。
上訴人之配偶、三親等內之血親、二親等內之姻親，或上訴人為
法人、中央或地方機關時，其所屬專任人員具有律師資格並經法
院認為適當者，亦得為第三審訴訟代理人。

司法院資訊處製作；財團法人民間司法改革基金會備份。
